【裁判字號】    99,聲,455
【裁判日期】    990727
【裁判案由】    聲明異議
【裁判全文】
臺灣高雄地方法院刑事裁定               99年度聲字第455號
聲明異議人
即  受刑人  乙○○
送達代收人  甲○○
上列聲明異議人即受刑人因竊盜等案件，對於臺灣高雄地方法院
檢察署檢察官之指揮執行（臺灣高雄地方法院檢察署99年度執字
第6824號）聲明異議，本院裁定如下：
    主  文
檢察官不准受刑人乙○○易科罰金之執行指揮處分撤銷。
    理  由
一、聲明異議意旨略以：聲明異議人即受刑人乙○○（下稱異議
    人）之本件執行案件，係符合刑法第41條第1 項關於得易科
    罰金規定之情形，執行檢察官不准異議人易科罰金，似有所
    違誤，且本件異議人目前尚就讀大學，無前科紀錄，僅一時
    失慮誤蹈法網，且犯後深具悔意，業均與被害人達成和解、
    取得被害人諒解，其態度良好，未有上開條文但書規定確因
    不執行所宣告之刑，難收矯正之效或難以維持法秩序之情形
    ，檢察官不准予易科罰金，於法不合，為此聲明異議，請求
    准予易科罰金等語。
二、按執行裁判由為裁判法院之檢察官指揮之；受刑人或其法定
    代理人或配偶，以檢察官執行之指揮為不當者，得向諭知該
    裁判之法院聲明異議，刑事訴訟法第457 條第1 項前段、第
    484 條分別定有明文。查檢察官前於民國99年7 月5 日以雄
    檢惠峙99執聲他3522字第58962 號函，通知異議人本件竊盜
    案件不准易科罰金等語，此有前揭函文在卷可稽。檢察官既
    已對本件執行方法為對外之通知，異議人自得依上開規定聲
    明異議，合先敘明。
三、次按犯最重本刑為5 年以下有期徒刑之罪，而受6 個月以下
    有期徒刑或拘役之宣告者，得以1 千元、2 千元或3 千元折
    算一日，易科罰金。但確因不執行所宣告之刑，難收矯正之
    效或難以維持法秩序者，不在此限，刑法第41條第1 項定有
    明文。而依其立法理由說明，個別受刑人如有不宜易科罰金
    之情形，在刑事執行程序中，檢察官得依該項但書規定，審
    酌受刑人是否具有「確因不執行所宣告之刑，難收矯正之效
    ，或難以維持法秩序」等事由決定之。是以，受得易科罰金
    之有期徒刑或拘役之宣告，法院所諭知者僅係易科罰金之折
    算標準，至於是否准予易科罰金，則賦予執行檢察官視個案
    具體情形，依據前開法律之規定予以裁量，並作為是否准予
    易科罰金之憑據，非謂一經法院宣告易科罰金之標準，檢察
    官即應為准予易科罰金之處分，且僅於發生裁量瑕疵之情況
    時，法院始有介入審查之必要。換言之，因上開法條所稱「
    難收矯正之效」以及「難以維持法秩序」，均屬不確定法律
    概念，而立法者既賦予執行檢察官依具體個案情形考量犯罪
    特性、情節及受刑人個人之相關主、客觀條件，並據以審酌
    受刑人如不接受有期徒刑或拘役之執行，是否難收矯正之效
    或難以維持法秩序之裁量權限，則執行檢察官之裁量如未逾
    越權限或裁量瑕疵之情形，固難遽指為違法；惟若在法律賦
    予執行檢察官此項裁量權限有發生違法裁量或有裁量瑕疵時
    ，法院即有介入審查之必要。而法院對於檢察官有無違法裁
    量或裁量瑕疵之審查，自以執行卷宗記載檢察官擬駁回易科
    罰金之依據理由為憑。
四、經查：
( 一)異 議人因竊盜案件，經本院以99年度審簡字第1377號判決
    分別判處有期徒刑3 月、3 月、2 月、3 月，應執行有期徒
    刑9 月，並諭知易科罰金之折算標準，嗣異議人提起上訴後
    ，復請求撤回上訴而確定，並經本院移送臺灣高雄地方法院
    檢察署（下稱高雄地檢署）執行。惟檢察官以異議人「4 罪
    故意犯罪、數罪併罰」為由，不准異議人易科罰金等情，有
    本院99年度審簡字第1377號判決、台灣高等法院被告前案紀
    錄表、易科罰金案件初核表各1 份在卷可稽，並經本院職權
    調閱高雄地方法院檢察署99年度執字第6824號執行卷宗核閱
    屬實。是檢察官係以異議人「4 罪故意犯罪、數罪併罰」為
    不准異議人易科罰金之唯一理由一節，堪以認定。
(二)惟按刑法第41條第1項但書固以「確因不執行所宣告之刑，
    難收矯正之效，或難以維持法秩序」之規定賦予檢察官裁量
    權限，然揆之首揭說明，法律賦予機關有裁量權時，實乃係
    要求機關作成「合義務性之裁量」，旨在個案實現法律之目
    的與價值，以求個案分配正義之實現，惟此非表示裁量機關
    有完全之自由，機關所為之裁量如有違法之瑕疵，仍應由司
    法介入審查。又按所謂裁量瑕疵在學理上可分為「裁量逾越
    」、「裁量濫用」及「裁量怠惰」，而所謂「裁量怠惰」又
    可細分為「決定裁量怠惰」及「選擇裁量怠惰」。其中，決
    定裁量怠惰係指裁量機關依法律及法規命令對可得特定之人
    民負有職務上之義務而不作為而言；而選擇裁量怠惰則指法
    律本賦予裁量機關就具體個案進行合義務性之裁量，但裁量
    機關因執行任務之便宜，而放棄個案法律效果具體的選擇之
    謂。揆之刑法第41條第1 項但書「難收矯正之效」及「難以
    維持法秩序」乃係立法者賦予檢察官針對具體執行個案之裁
    量權限，檢察官應考量各受刑人犯罪所造成法秩序等公益之
    危害大小、施以自由刑避免受刑人再犯之效果高低等因素而
    為合義務性之裁量，據以為得否准予易科罰金之決定，已如
    前述。惟綜觀本件執行卷宗，檢察官僅以異議人「4 罪故意
    犯罪、數罪併罰」為由，否准異議人易科罰金之聲請，惟並
    未考量異議人所犯罪名對於公益危害程度併就其犯罪手段、
    情節、犯後態度、有無相同或類似之前科素行等與異議人個
    人相關之具體情狀，並衡以犯罪一般預防及特別預防之觀點
    進行裁量，有違立法者藉由刑法第41條但書規定賦予檢察官
    裁量權限以追求個案實現法律之目的與價值併個案分配正義
    之寓意，該項裁量自有前述選擇裁量怠惰之瑕疵。
(三)再按司法院大法官會議對法令之統一解釋，具有拘束全國各
    機關及人民之效力，各機關處理有關事項，應依解釋意旨為
    之，司法院釋字第185 號解釋意旨可為參照。而「易科罰金
    制度將原屬自由刑之刑期，在符合法定要件下，更易為罰金
    刑之執行，旨在防止短期自由刑之流弊，並藉以緩和自由刑
    之嚴厲性。刑法第51條第5 款數罪併罰之規定，目的在於將
    各罪及其宣告刑合併斟酌，予以適度評價，而決定所犯數罪
    最終具體實現之刑罰，以符合罪責相當之要求，依該款規定
    ，分別宣告之各刑均為有期徒刑時，於各刑中之最長期以上
    ，各刑合併之刑期以下，定其刑期，原無使受刑之宣告者，
    處於更不利地位之意」，此為司法院釋字第662 號解釋理由
    書所明載；該號解釋亦基於「對各得易科罰金之數罪，由於
    併合處罰定其應執行刑之結果逾6 個月，而不得易科罰金時
    ，將使原有得易科罰金之機會喪失，非受自由刑之執行不可
    ，無異係對已定罪之行為，更為不利之評價，已逾越數罪併
    罰制度之本意，業經本院釋字第366 號解釋予以闡明…數罪
    併罰定應執行刑逾有期徒刑6 個月，縱使准予易科罰金，並
    不當然導致犯罪之結果，如一律不許易科罰金，實屬對人民
    身體自由之過度限制」為由，乃對95年7月1日施行之刑法第
    41 條第2項，關於「數罪併罰，數宣告刑均得易科罰金，而
    定執行刑未逾6個月者，排除同條第1項得易科罰金」之規定
    部分宣告違憲失效。觀之上揭解釋意旨，固係針對數罪併罰
    定應執行刑逾有期徒刑6月時有無刑法第41條第1項適用之法
    律爭議予以解明，惟參之該解釋理由書所載，無疑同時藉此
    機會明示「易科罰金」與「數罪併罰」制度設立之旨趣有異
    ，斷不得因數罪併罰案件併合處罰定應執行刑之結果而使受
    刑人蒙受更不利益評價之旨，從而，檢察機關更不得違反上
    開解釋意旨，逕以受刑人所犯為數罪併罰，即率為准駁易科
    罰金之決定。故本件檢察官在司法院釋字第662 號解釋已明
    揭上旨之情形下，猶僅以「4 罪故意犯罪、數罪併罰」為由
    否准異議人易科罰金，已有違反解釋意旨而將「數罪併罰制
    度」與「得否准予易科罰金」為不當聯結之嫌，此外，本院
    復未能見檢察官解明何以本件異議人4 罪數罪併罰，即有如
    不執行所宣告之刑，將難收矯治之效，或難以維持法秩序之
    判斷依據，從而，檢察官僅以異議人4 罪數罪併罰為由否准
    易科罰金，該項裁量自亦難認合法。
五、末參之95年7 月1 日修正施行之該次刑法修法中，亦考量易
    科罰金制度旨在救濟短期自由刑之流弊，在裁判宣告之條件
    上不宜過於嚴苛，故將刑法第41條「因身體、教育、職業或
    家庭之關係或其他正當事由，執行顯有困難」之限制刪除，
    在此已形成之刑事政策潮流下，檢察官對於易科罰金聲請之
    審查自不宜過於嚴苛。又依臺灣高等法院檢察署85年4 月增
    訂刑罰執行手冊所載「檢察官執行徒刑或拘役得易科罰金之
    案件，應慎重審酌受刑人有無刑法第41條規定執行顯有困難
    之原因，而准駁之間，務求適法，合情合理，避免有寬嚴不
    一之情形」，亦彰顯檢察官應審慎行使刑法第41條第1 項但
    書所賦予之裁量權限。惟本件檢察官無視於司法院釋字第66
    2號解釋意旨，僅以異議人「4罪故意犯罪、數罪併罰」為由
    否准異議人易科罰金，而未進一步針對異議人犯罪對於法秩
    序所造成之危害及施以自由刑能否避免異議人再犯等「個人
    」、「具體」情狀進行合義務性裁量，顯有裁量怠惰之瑕疵
    ，從而原處分已難以維持，而有重新確定裁量之必要，故應
    由本院將檢察官之指揮撤銷，由臺灣高雄地方法院檢察署檢
    察官另為適法之處分。
五、據上論斷，應依刑事訴訟法第486 條，裁定如主文。
中    華    民    國    99    年    7     月    27    日
                    刑事第一庭  法  官  李淑惠
以上正本證明與原本無異。
如不服本裁定，應於收受送達後5 日內向本院提出抗告狀。
中    華    民    國    99    年    7     月    27    日

                                書記官  林妙妙

司法院資訊處製作；財團法人民間司法改革基金會備份。
